臺灣高等法院刑事判決
109年度上更一字第161號
上  訴  人  
即  被  告  余明月



選任辯護人  林添進律師
上列上訴人因違反毒品危害防制條例案件，不服臺灣士林地方法
院108年度訴字第126號，中華民國109年1月9日第一審判決（起
訴案號：臺灣士林地方檢察署107年度偵字第17122號、第17123
號、第18245號），提起上訴，經判決後，由最高法院發回更審
，本院判決如下：
    主  文
原判決關於余明月幫助意圖供製造毒品之用而栽種大麻罪部分撤
銷。
余明月幫助意圖供製造毒品之用而栽種大麻罪，處有期徒刑壹 
年肆月。扣案之IPHONE手機壹支（搭配行動電話門號0000000000
號SIM 卡）沒收。
    犯罪事實
一、余明月明知大麻係毒品危害防制條例第2 條第2 項第2 款所
    列之第二級毒品，不得意圖供製造毒品之用而栽種或持有。
    余明月得悉汲毓翰意圖製造大麻供己施用後，竟基於幫助汲
    毓翰栽種大麻之犯意，接續指示不知情之珍美大飯店員工於
    民國107 年4 月27日代收汲毓翰向國外網站所訂購附表編號
    一之帳篷；於107 年5 月1 日代收汲毓翰向國外網站所訂購
    附表編號二之空氣循環機；於107 年5 月4 日代收汲毓翰向
    國外網站所訂購附表編號三之燈具；於107年5 月14日代收
    汲毓翰向國外網站所訂購附表編號四之PH值控制劑等供汲毓
    翰栽種大麻階段所使用之工具設備後，余明月再透過手機LI
    NE通訊軟體通知汲毓翰前往領取。
二、案經臺北市政府警察局刑事警察大隊移送臺灣士林地方檢察
    署檢察官偵查起訴。
    理  由
甲、程序方面：
一、按刑事訴訟法第159條第1項雖規定，被告以外之人於審判外
    之言詞或書面陳述，除法律有規定外，不得作為證據。惟同
    法第159條之5第1、2項已規定，經當事人於審判程序同意作
    為證據，法院審酌該言詞陳述或書面陳述作成時之情況，認
    為適當者，亦得為證據。又當事人、代理人或辯護人於法院
    調查證據時，知有第159條第1項不得為證據之情形，而未於
    言詞辯論終結前聲明異議者，視為有前項之同意，（指同條
    第1項之同意作為證據）此乃第159條第1項所容許，得作為
    證據之例外規定之一。查本案所據以認定被告犯罪事實之供
    述證據，檢察官、被告及辯護人於言詞辯論終結前，均未就
    上開證據主張有刑事訴訟法第159條第1項不得為證據之情形
    ，本院復審酌各該證據作成時並無違法及證明力明顯過低之
    瑕疵等情況，認為適當，是未爭執之供述證據，具有證據能
    力。
二、本案資以認定犯罪事實之非供述證據，均與本案事實具有自
    然關聯性，且核屬書證、物證性質，又查無事證足認有違背
    法定程式或經偽造、變造所取得等證據排除之情事，復經本
    院依刑事訴訟法第164條、第165條踐行物證、書證之調查程
    序，檢察官、被告及辯護人對證據能力均未爭執，具有證據
    能力。
乙、實體方面：
一、認定犯罪事實所憑之證據及理由：
    訊據上訴人即被告余明月固供述曾指示珍美大飯店員工於各
    該日期代收汲毓翰向國外網站訂購之物品後，再通知汲毓翰
    前往領取等情，惟矢口否認有幫助意圖製造而栽種大麻之犯
    行，辯稱：伊於代收時並不知道收受物品為何，也不知道是
    要作為汲毓翰栽種大麻使用云云。然查：
　㈠被告余明月曾指示珍美大飯店員工於各該日期代收汲毓翰向
    國外網站所訂購附表編號一至四所示之物品後，再通知汲毓
    翰前往領取等客觀事實，業據證人汲毓翰於檢察官訊問及原
    審審理時證述在案，並有余明月手機之LINE通訊對話紀錄翻
    拍照片24張（見17122 號偵卷第19至30頁）及原審勘驗前開
    手機107 年4 月26日至107年4 月28日15時34分之LINE通訊
    對話紀錄翻拍照片7 張等證據在卷可稽（見原審卷二第121 
    至133 頁），且為被告余明月所不爭執，亦堪信為真實。
　㈡被告107 年11月8 日檢察官訊問時供稱：「（何時知道汲毓
    翰要種大麻？）買帳篷時，汲毓翰有講說要種大麻，要我幫
    他代收帳篷，所以我才知道他買帳篷是要種大麻。代收帳篷
    時，我才知道他要種大麻用」等語（見17122 號偵卷第75至
    77頁），足見被告知悉汲毓翰訂購帳篷係為種大麻係欲供己
    施用等情，核與證人汲毓翰於檢察官訊問時證稱：「國外網
    站買的工具，都是寄到珍美大飯店，余明月幫我收的。我訂
    帳篷後，告知余明月幫我留意，但沒有跟她提及內容物，但
    她可能就知道。帳篷來時，余明月問我說是要做什麼使用，
    我說是室內種植棚，她問我說要種什麼，我就笑一笑，她猜
    說是大麻，我沒有否認，之後有陸續燈具、PH調整液寄來」
    等語吻合（見17123 號偵卷第97頁）。又觀諸余明月手機之
    LINE通訊對話紀錄翻拍照片，可知被告於收到附表編號一之
    帳篷後，即為汲毓翰測量告知高度為：「大概105CM 」；於
    收到附表編號三之燈具時，汲毓翰即向被告告知：「燈」；
    於收到附表編號四PH控制劑時，被告即自行開拆包裹拍攝貨
    品實體照片傳送予汲毓翰，倘汲毓翰未事先告知被告代收項
    目之相關資訊用途，則被告自無立即聯繫確認寄達貨品內容
    之必要，足證被告於107 年4 月27日代收附表編號一之帳篷
    時起，主觀上已知所收附表編號一至四各物品係供汲毓翰栽
    種大麻階段使用無疑。
　㈢至汲毓翰於原審審理時證稱：余明月收到帳篷時，不知道是
    要種植大麻用云云，核與其前證述情節迥異，應係為脫免被
    告罪責迴護之詞，尚難採為有利於被告之認定。
　㈣綜上所述，被告所辯，顯係卸責卸詞，殊無可採。本案事證
    明確，被告犯行堪以認定。
二、論罪科刑：　　
　㈠大麻係毒品危害防制條例第2 條第2 項第2 款所列之第二級
    毒品，不得意圖供製造毒品之用而栽種或持有。又刑法上之
    幫助犯，係對於犯罪與正犯有共同之認識，而以幫助之意思
    ，對於正犯資以助力，而未參與實施犯罪之行為者而言。是
    以，如未參與實施犯罪構成要件之行為，且係出於幫助之意
    思提供助力，即屬幫助犯，而非共同正犯。被告僅於汲毓翰
    採收大麻花進行風乾製造第二級毒品犯行前，單純為汲毓翰
    代收供栽種大麻階段使用之帳篷、燈具、空氣循環機及PH值
    控制劑等物後，再通知汲毓翰前來領取，被告所為顯係屬意
    圖製造而栽種大麻罪構成要件以外之行為，應屬幫助犯。核
    被告所為，係犯刑法第30條第1 項、毒品危害防制條例第12
    條第2 項之幫助意圖供製造毒品之用而栽種大麻罪。
　㈡被告主觀上係基於同一目的，而於密接時間內接續幫汲毓翰
    代收前開工具設備及通知，為接續犯，在法律上應僅評價為
    一幫助行為，論以一罪。又被告利用不知情之珍美大飯店員
    工遂行幫助意圖製造而栽種大麻犯行，應論以間接正犯。
　㈢被告幫助汲毓翰遂行意圖製造而栽種大麻犯行，為幫助犯，
    依刑法第30條第2 項規定按正犯之刑減輕其刑。
　㈣犯罪之情狀顯可憫恕，認科以最低度刑仍嫌過重者，得酌量
    減輕其刑，刑法第59條定有明文。考其立法意旨，科刑時原
    即應依刑法第57條規定審酌一切情狀，尤應注意該條各款所
    列事項，以為量刑標準。刑法第59條所謂「犯罪之情狀顯可
    憫恕」，係指裁判者審酌刑法第57條各款所列事項以及其他
    一切與犯罪有關之情狀之結果，認其犯罪足堪憫恕者而言（
    即犯罪另有其特殊之原因與環境等等），即必於審酌一切之
    犯罪情狀，在客觀上顯然足以引起一般同情，認為縱予宣告
    法定最低刑度猶嫌過重者，始有其適用（最高法院38年台上
    字第16號、45年台上字第1165號、51年台上字第899號判例
    參照）。毒品危害防制條例第12條第2 項之意圖供製造毒品
    之用而栽種大麻罪，其法定刑為五年以上有期徒刑，得併科
    新臺幣五百萬元以下罰金，而被告僅因替友人代收裁種大麻
    之器具而犯重罪，其犯罪之惡性及手段均非重大，若被告依
    幫助犯減刑後，科處最輕本刑有期徒刑二年六月，猶嫌過重
    ，不符罪刑相當原則及比例原則，在客觀上足以引起一般同
    情，是被告之犯罪情狀顯可憫恕，依刑法第59條之規定遞酌
    量減輕其刑。
  ㈤公訴意旨認被告所為係涉犯毒品危害防制條例第4 條第2 項
    之製造第二級毒品大麻罪，然訊據被告堅決否認有與汲毓翰
    共同製造第二級毒品大麻犯行，辯稱：伊並未參與製造大麻
    之過程，汲毓翰係將大麻花風乾後才將成品放置在伊居住處
    等語。按犯罪事實之認定，應憑證據，如未能發現相當證據
    ，或證據不足以證明，自不能以推測或擬制之方法，為裁判
    基礎；且認定犯罪事實，所憑之證據，無論直接或間接證據
    ，其為訴訟上之證明，須於通常一般之人均不致有所懷疑，
    而得確信其為真實之程度者，始得據之為有罪之認定，倘其
    證明尚未達到此一程度，而有合理性懷疑之存在時，即無從
    為有罪之認定。又毒品危害防制條例第4 條所定之「製造」
    ，係指就原料、元素予以加工，使成具有特定功效之成品，
    而大麻之栽種與製造不同，製造大麻係將栽種成長後之大麻
    花、葉、嫩莖予以加工，使成易於吸用之製品而言，亦即須
    將大麻植株之花、葉、嫩莖，以人工方式予以摘取、蒐集、
    清理後，再利用人為、天然力或機器設備等方法，以風乾、
    陰乾、曝曬或烘乾等方式，使之乾燥達於易於施用之程度，
    始能謂製造大麻之行為。查證人汲毓翰於警詢時，即供稱：
    我是將植物狀態的大麻採收下來後，放在家中陰涼處自然風
    乾。因為我有時會過去余明月住處吸食大麻，所以將栽種產
    出之大麻花置於余明月住處等語（見17123 號偵卷第13頁）
    ；於偵查中證稱：因為伊經常會去余明月那邊，所以將大麻
    花拿到余明月住處，如果伊身體不舒服，抽煙的時候會順便
    抽幾口大麻。福德南路址較乾燥，所以拿到余明月家保存，
    潮濕的話會發霉等語（見17123 號偵卷第99頁）；於原審羈
    押訊問時供稱：伊是將大麻花放在通風處即植栽帳篷裡面風
    乾，乾燥大麻花之後會從植栽帳篷移至罐子裡面，伊會請余
    明月幫伊把罐子的蓋子打開，放在乾燥處，不然會發霉等語
    （見17123 號偵卷第120 、121頁）；於原審審理時證稱：
    伊是自行在延平北路址用風乾的方式，過2 、3 個禮拜再拿
    到福德南路址，當時大麻花已經風乾完成，是可以施用的大
    麻花成品，但保存不能放在潮濕環境，所以伊寄放在余明月
    家等語（見原審卷二第69、81、82、86頁）。又被告於警詢
    時起，即陳明自身並無種植或施用大麻之情，而其經警查獲
    採集尿液送驗結果，確呈大麻代謝物陰性反應，有濫用藥物
    檢驗報告、尿液檢體委驗單在卷可佐（見107 年度偵字第18
    245 號卷第135 、139 頁），是被告自身就大麻是否已達乾
    燥而易於施用乙節，顯無從為正確之釐清判斷。另種植大麻
    使用之工具設備均係在汲毓翰居住處查扣，且汲毓翰向國外
    網站購置附表編號一至四所示之物，亦均係持用自身信用卡
    支付消費，有前開花旗台灣商業銀行消費明細資料附卷可憑
    （見原審卷一第103 頁），顯見確係汲毓翰單獨負責栽種及
    風乾大麻等程序，而檢警復未在福德南路址查扣尚未風乾之
    大麻植株部位或半成品，自應依前開汲毓翰證詞內容，認定
    汲毓翰將大麻花持至福德南路址時，即已經其自行在延平北
    路址完成風乾可供施用狀態之製造第二級毒品大麻行為，被
    告就汲毓翰前開製造行為並無行為之分擔，縱被告曾將汲毓
    翰放置之大麻花瓶罐蓋子打開維持乾燥，僅係單純為避免所
    共同持有之第二級毒品大麻潮濕變質而為之保存舉動，客觀
    上已無構成共同製造第二級毒品犯行。再汲毓翰於檢察官訊
    問時證稱：余明月知道伊可能在種大麻，她有勸過伊等語（
    見17123 號偵卷第97頁）；於原審審理時證稱：余明月一開
    始問伊說大麻成品放在這邊好嗎，她的當下反應是有點排斥
    ，伊跟她說伊只是放在這邊一下，她沒有跟伊一起使用大麻
    ，她不會去碰這個東西，她也對這個完全不懂等語（見原審
    卷二第70、87頁），可知被告余明月並未完全贊同汲毓翰進
    行種植大麻等行為，復觀諸卷附被告余明月手機之LINE通訊
    對話紀錄，除通知汲毓翰前來領取工具設備外，主要均係汲
    毓翰主動告知栽種大麻生長情形，而被告二人既屬男女朋友
    關係，就彼此生活發生事件亦無可能完全漠不關心或不予回
    應，當難僅憑渠等LINE通訊對話紀錄中提及有關種植大麻情
    事，即遽認被告余明月就汲毓翰所為栽種及製造大麻之舉，
    存有共同意圖製造而栽種大麻或製造第二級毒品之犯意聯絡
    ，自難成立共同正犯。被告犯共同製造第二級毒品罪，本應
    無罪之判決，惟公訴意旨認被告製造大麻前，意圖製造而栽
    種大麻階段行為之低度行為，為製造大麻之高度行為所吸收
    ，屬吸收犯之實質上一罪，故不另為無罪之諭知。
三、沒收說明：
    扣案之IPHONE手機壹支（搭配行動電話門號0000000000號SI
    M 卡），係被告聯繫領取附表編號一至四所示物品時使用，
    供被告犯幫助意圖製造而栽種大麻罪所用之物，依毒品危害
    防制條例第19條第1 項規定宣告沒收。
四、原判決撤銷改判之理由：
　　原審認被告犯罪，事證明確，據以論罪科刑，固非無見。惟
    查：㈠起訴書已載明，毒品危害防制條例第12條第2 項之意
    圖供製造毒品之用而栽種大麻之低度行為，為同條例第4 條
    第2 項之製造第二級毒品之高度行為所吸收，原審判決被告
    犯意圖供製造毒品之用而栽種大麻罪，應就製造第二級毒品
    部分不另為無罪之諭知，原審卻變更起訴法條判決，容有未
    洽。㈡被告前因妨害風化案件，經判處有期徒刑四月確定，
    於107 年6 月5 日易科罰金執行完畢，有本院被告前案紀錄
    表在卷可憑，而本案被告犯罪時間為107年4月27日、107年5
     月1日、107年5 月4日、107年5 月14日，並非於前受有期
    徒刑執行完畢後犯罪，不符合刑法第47條第1 項之累犯規定
    ，原審依累犯加重其刑，顯有不合。㈢被告犯罪情狀顯可憫
    恕，原審未適用刑法第59條規定酌減其刑，亦有未合。被告
    猶執前詞否認犯罪提起上訴，固無理由，惟原判決既有可議
    ，應由本院將原判決關於被告幫助意圖供製造毒品之用而栽
    種大麻罪部分撤銷。爰審酌被告一時失慮，幫助友人代收栽
    種大麻所用之器具，殊屬不該，並兼衡被告之品行、智識程
    度、家庭狀況、犯罪情節及所生危害，與犯罪後否認犯行等
    一切情狀，量處如主文第二項所示之刑。
據上論斷，應依刑事訴訟法第369條第1項前段、第364條、第299
條第1項前段，毒品危害防制條例第12條第2 項、第19條第1項，
刑法第11條、第30條、第59條之規定，判決如主文。
本案經檢察官呂光華到庭執行職務。
中　　華　　民　　國　　110 　年　　1 　　月　　21　　日
                  刑事第八庭  審判長法　官 陳世宗
                                    法　官 呂寧莉
                                    法　官 周明鴻
以上正本證明與原本無異。
如不服本判決，應於收受送達後20日內向本院提出上訴書狀，其
未敘述上訴之理由者並得於提起上訴後20日內向本院補提理由書
（均須按他造當事人之人數附繕本）「切勿逕送上級法院」。
                                    書記官 謝雪紅
中　　華　　民　　國　　110 　年　　1 　　月　　21　　日
附錄：本案論罪科刑法條全文
中華民國刑法第30條
（幫助犯及其處罰）
幫助他人實行犯罪行為者，為幫助犯。雖他人不知幫助之情者，
亦同。
幫助犯之處罰，得按正犯之刑減輕之。
毒品危害防制條例第12條
意圖供製造毒品之用，而栽種罌粟或古柯者，處無期徒刑或7年
以上有期徒刑，得併科新臺幣7百萬元以下罰金。
意圖供製造毒品之用，而栽種大麻者，處5年以上有期徒刑，得
併科新臺幣5百萬元以下罰金。
前二項之未遂犯罰之。　　
　　　　　　　　　　　　　　
附表：
編號一：帳篷壹組。
編號二：空氣循環壹組。
編號三：植物生長LED燈壹組。
編號四：PH值控制劑參瓶。